臺灣高等法院刑事判決　　　　　　　　96年度上訴字第2593號
上　訴　人
即　被　告　甲○○
上列上訴人因違反毒品危害防制條例案件，不服臺灣板橋地方法
院96年度訴字第698號，中華民國96年4月13日第一審判決（起訴
案號：臺灣板橋地方法院檢察署95年度毒偵字第6971號），提起
上訴，本院判決如下：
    主  文
原判決撤銷。
甲○○施用第一級毒品，累犯，處有期徒刑玖月，減為有期徒刑
肆月又拾伍日；如易科罰金，以新臺幣壹仟元折算壹日。扣案之
分裝勺壹支沒收。
    事  實
一、甲○○曾因施用毒品，經臺灣板橋地方法院裁定送勒戒處所
    觀察、勒戒後，認有繼續施用毒品之傾向，再經同院裁定令
    入戒治處所施以強制戒治1年，並於民國89年9月27日停止戒
    治，90年 3月30日戒治期滿執行完畢，復經臺灣板橋地方法
    院檢察署檢察官為不起訴處分確定。另因施用毒品，經臺灣
    板橋地方法院裁定令入戒治處所施以強制戒治 1年，並於93
    年1月9日因毒品危害防制條例修正釋放出所，刑事部分另經
    判處有期徒刑 7月確定，93年8月4日執行完畢。猶不知悔改
    ，復於95年10月13日10時許，在臺北縣板橋市○○○路89巷
    3號3樓，以將第一級毒品海洛因（下稱海洛因）稀釋後，再
    以針筒注射入體內之方式施用海洛因1次。嗣於同日21時5分
    許，為警在上址查獲，並扣得甲○○所有供施用海洛因所用
    分裝勺 1支。
二、案經臺北縣政府警察局海山分局報請臺灣板橋地方法院檢察
    署檢察官偵查起訴。
    理  由
一、按92年7月9日新修正之毒品危害防制條例刪除二犯及三犯之
    規定，一改修法前繁雜之處遇程序，僅將施用毒品者簡化區
    分為初犯、再犯，並認施用毒品者係屬病患性犯人，以觀察
    、勒戒戒除其身癮，並以強制戒治去除其心癮。經觀察、勒
    戒或強制戒治執行完畢釋放後，若係五年後再犯該條例第10
    條施用毒品罪者，與同條例第20條第1項、第2項關於「初犯
    」之處理方式相同，檢察官應先聲請法院裁定令被告入勒戒
    處所觀察、勒戒，並視有無繼續施用毒品傾向，決定應予釋
    放、為不起訴之處分，或應聲請法院裁定令入戒治處所強制
    戒治；若係五年內「再犯」同條例第10條施用毒品罪者，依
    同條例第23條第 2項規定，檢察官則應依法追訴。觀諸該條
    例第20條第 3項之修正理由：「觀察、勒戒或強制戒治五年
    後再犯者，顯見前所實施之觀察、勒戒或強制戒治已足以遮
    斷其施用毒品之癮，為期自新及協助其戒除毒癮，對此五年
    後再犯者，爰明定仍適用初犯之規定，先經觀察、勒戒、強
    制戒治之程序」及同條例第23條第 2項之修正理由：「為配
    合簡化施用毒品犯之刑事處遇程序，並鑑於經觀察、勒戒或
    強制戒治執行完畢釋放後五年內再犯者，其再犯率甚高，原
    據以實施之觀察、勒戒及強制戒治既已無法收其實效，自應
    施以刑事處遇」，顯然如施用毒品者係前經觀察、勒戒或強
    制戒治等治療程序執行完畢五年後，始再施用毒品之「初犯
    」，因前所執行之觀察、勒戒或強制戒治已足收戒除毒癮之
    效，自應重新執行觀察、勒戒或強制戒治等治療程序，並於
    治療程序執行完畢後，由檢察官為不起訴處分，毋庸對之追
    訴處罰；反之，在「再犯」之情形，因其先前所為治療程序
    顯未能收戒斷毒癮之效，且考量施用毒品者之再犯率偏高，
    乃簡化其刑事處遇程序，而逕予追訴處罰，不再施以治療程
    序。參酌上開立法理由，修正毒品危害防制條例就施用毒品
    者，祇於「初犯」及「五年後再犯」二種情形，有其追訴條
    件之限制，即須於初犯經觀察、勒戒或強制戒治釋放後，五
    年內均無施用毒品之行為，始能認其前所實施之觀察、勒戒
    或強制戒治已足遮斷毒癮，而得於五年後再犯時，再予適用
    初犯之規定，重行觀察、勒戒等程序。倘五年內已經再犯，
    被依法追訴處罰，縱其第三次（或第三次以上）施用毒品之
    時間在初犯釋放五年以後，即與「五年後再犯」之情形有別
    ，且因已於「五年內再犯」，顯見其再犯率甚高，原實施之
    觀察、勒戒或強制戒治，已無法收其實效，而無五年戒斷期
    之存在，自無再經觀察、勒戒及強制戒治之必要，應由檢察
    官逕行起訴，始符新法修正之本旨（最高法院95年度台非字
    第59號、第65號判決及95年5月9日95年度第 7次刑事庭會議
    決議意旨參照）。本件被告前因施用毒品案件，經送觀察、
    勒戒後，認有繼續施用毒品之傾向，再經令入戒治處所施以
    強制戒治 1年，於89年9月27日停止戒治，90年3月30日戒治
    期滿執行完畢，由臺灣板橋地方法院檢察署檢察官為不起訴
    處分確定。復因施用毒品案件，經原審裁定令入戒治處所施
    以強制戒治 1年，93年1月9日因毒品危害防制條例修正釋放
    出所，業如前述，則被告既曾於觀察、勒戒釋放後五年內再
    犯施用毒品案件，並經判刑確定，依上開說明，被告於95年
    10月13日犯本件施用毒品之行為，自與毒品危害防制條例第
    20條第 3項所規定「五年後再犯」之情形不合。本件檢察官
    起訴，自屬合法。
二、上揭事實，業據被告甲○○於原審及本院坦承不諱。而被告
    為警查獲時採集之尿液送請臺灣檢驗科技股份有限公司以EI
    A酵素免疫分析法初步檢驗，以GC/MS氣相層析質譜儀確認檢
    驗結果，呈鴉片類陽性反應，有該公司95年11月1日CH/2006
    /A0782號濫用藥物尿液檢驗報告在卷可稽。足見被告自白施
    用毒品海洛因確與事實相符。
三、被告前因施用毒品案件，經原審裁定送觀察、勒戒後，認有
    繼續施用毒品傾向，再經令入戒治處所施以強制戒治 1年，
    於89年9月27日停止戒治，90年3月30日戒治期滿執行完畢，
    由臺灣板橋地方法院檢察署檢察官為不起訴處分確定。復因
    施用毒品案件，經原審裁定令入戒治處所施以強制戒治 1年
    ，93年1月9日因毒品危害防制條例修正釋放出所，有本院被
    告前案紀錄表。事證明確，被告施用第一級毒品犯行堪以認
    定。
四、核被告所為，係犯毒品危害防制條例第10條第 1項之施用第
    一級毒品罪。被告持有海洛因之低度行為，應為施用之高度
    行為所吸收，不另論罪。被告前因施用毒品，經臺灣板橋地
    方法院裁定令入戒治處所施以強制戒治 1年，於93年1月9日
    因毒品危害防制條例修正釋放出所，並經判處有期徒刑 7月
    確定，於93年8月4日執行完畢；有本院被告前案紀錄表在卷
    可考，被告於有期徒刑執行完畢 5年內，故意再犯本件有期
    徒刑以上之罪，為累犯，應依刑法第47條第 1項規定加重其
    刑。
五、原審就被告論罪科刑，固非無見，惟本件被告所犯施用第一
    級毒品罪時間在96年 4月24日以前，合於中華民國96年罪犯
    減刑條例第2條第1項第 3款減刑之規定，原審未及依法減刑
    ，尚有未當。被告上訴，指摘原審量刑過重，固無理由，惟
    原判決既有可議，自應由本院撤銷改判。爰審酌被告曾因施
    用毒品，經法院裁定觀察、勒戒，仍無法戒除施用毒品之惡
    習，復為本件施用海洛因犯行，情節非輕，同時參酌被告犯
    罪之動機、目的、手段及犯後坦承犯行等一切情狀，量處有
    期徒刑9月，並依法減為有期徒刑4月又15日，及諭知易科罰
    金之折算標準。扣案之分裝勺 1支，為被告所有供分裝海洛
    因所用之物，應依刑法第38條第1項第2款宣告沒收。
六、臺灣板橋地方法院檢察署96年度毒偵字第 888號移送併案意
    旨略以：被告甲○○於96年 1月16日22時許，在臺北縣板橋
    市○○○路89巷3號3樓住處，施用海洛因，嗣於96年 1月18
    日20時許，為警在臺北縣板橋市○○○路89巷口查獲，並扣
    得海洛因 1小包（淨重0.24公克），因認與本件均為具成癮
    性、反覆性之施用毒品犯罪，應屬集合犯性質之實質上一罪
    ，為前案起訴效力所及，而移送併案審理。
七、惟刑法第56條連續犯之規定業經修正公布刪除，並於95年 7
    月 1日施行，而依新法對於上開反覆實施犯罪模式之對應處
    置，除合於「接續犯」或「包括一罪」之情形外，僅能依數
    罪併罰之規定個別處斷。查：
（一）按數行為於同時同地或密切接近之時地實施，侵害同一之
      法益，各行為之獨立性極為薄弱，依一般社會健全觀念，
      在時間差距上，難以強行分開，在刑法評價上，以視為數
      個舉動之接續施行，合為包括之一行為予以評價，較為合
      理，方屬接續犯之範疇，足見「接續犯」之成立，係以時
      、空密接性為前提要件，即透過對於同一法益之同種類侵
      害行為繼續不間斷之實行，業已稀釋個別行為之獨立性，
      致使刑法評價時將之視為單一、整體之犯罪行為，以符合
      社會一般人對於行為概念之認知，並與行為人之犯罪目的
      相互結合（最高法院86年臺上字第3295號判例要旨參照）
      。而若干犯罪行為態樣，本質上原具有反覆、延續實行之
      特徵，立法時既予特別歸類，定為犯罪構成要件之行為要
      素，則行為人基於概括之犯意，在密切接近之一定時、地
      持續實行之複次行為，倘依社會通念，於客觀上認為符合
      一個反覆、延續性之行為觀念者，於刑法評價上，即應僅
      成立一罪。學理上所稱「集合犯」之職業性、營業性或收
      集性等具有重複特質之犯罪均屬之，例如經營、從事業務
      、收集、販賣、製造、散布等行為概念者是（最高法院95
      年度臺上字第4686號判決要旨參照）。依上開判決意旨例
      示之具有集合犯特質犯罪之經營、從事業務、收集、販賣
      、製造、散布等行為概念，行為人於犯罪時，主觀上即有
      反覆、持續實施之犯意；本質上亦有反覆、持續之實施性
      質；客觀上常須經由反覆、持續之實施行為，始能達到犯
      罪目的。而施用毒品之人，基於毒品容易成癮，固多有反
      覆施用之結果，然行為人施用之初，主觀上並非必然有反
      覆施用之犯意，單純施用一次，亦屬可能，並能達到犯罪
      目的，自不得一概論以集合犯。
（二）本次刑法修正既依據「刑罰公平原則」考量，刪除有關連
      續犯規定，並將含有連續犯性質之常業犯一併全數刪除（
      參見刑法修正草案總說明），立法理由略為：實務上之見
      解對於「同一罪名」之認定過寬，所謂「概括犯意」經常
      可連綿數年之久，「且在採證上多趨於寬鬆」，每每在起
      訴之後，最後事實審判決之前，對繼續犯同一罪名之罪者
      ，均適用連續犯之規定論處，不無鼓勵犯罪之嫌，亦使國
      家刑罰權之行使發生不合理之現象等語。雖立法理由同時
      稱：對於竊盜、吸毒（施用毒品）之習慣犯，恐因數罪併
      罰而有量刑過重致產生不合理之現象一節，在實務運用上
      應可參考德、日等國之經驗，委由學界及實務以補充解釋
      之方式，發展接續犯之概念，對於合乎接續犯或包括的一
      罪之情形，認為構成單一之犯罪，以限縮數罪併罰之範圍
      ，用以解決上述問題。
  １、習慣犯與接續犯二者性質有別，且本次修法前「接續犯」
      與「連續犯」概念，均已存在，最高法院判決、判例並已
      多所闡釋二者區別，向來實務上對於施用毒品行為，均以
      「連續犯」論處，不認為是「接續犯」，如何會因修法後
      刪除連續犯規定，即變成屬於「接續犯」。
　２、所謂習慣犯，係指犯罪行為人對於犯罪行為具有倚賴性，
　　　而會反覆實施同一類犯罪之情形。縱認施用毒品者性格上
      對於吸毒行為具有倚賴性，會反覆實施，而認吸毒犯屬於
      一種習慣犯，且連續犯及常業犯刪除後，習慣犯在論罪上
      應僅能歸屬於集合犯，而屬「集合犯」之一種。然習慣犯
      之用語在犯罪學及刑事矯治上有其意義，施用毒品行為就
      其施用情狀，依社會一般客觀觀察，認論以一罪為適當時
      ，固非不可參酌集合犯之法理，只論以包括一罪。惟實務
      運作上，應特加注意者，乃屬「集合犯」之犯罪，並非所
      有反覆實行之行為，皆一律認為包括一罪，仍須從行為人
      之主觀犯意，自始係基於概括性，行為之時、空上具有密
      切關係，「且」依社會通念認屬包括之一罪為合理適當者
      ，始足當之，否則仍應依實質競合予以併合處罰。是以，
      施用毒品者，每一個滿足該次毒癮之施用毒品行為，在時
      空上既可明顯區隔，應係各自獨立之施用毒品行為。
  ３、刑法功能之一，在對違法犯罪行為，給予相當刑罰制裁，
      藉由刑罰威嚇力產生壓制遏阻犯罪之動能，除期矯治犯罪
      行為人惡性，使得以再社會化，並確保國家社會共同生活
      體之法律秩序。參酌本次刑法修法理由，刑法有關連續犯
      、常業犯規定刪除後，原則上應依一行為一罪一罰併合處
      罰，且實務上對於接續犯、集合犯等實質上一罪關係見解
      之變更，僅係回歸法律適用原貌而已，目前階段不應過度
      擴張適用。如將時空上明顯足以區隔之滿足該次毒癮之各
      次施用毒品行為，遽以時間長短解決訴訟經濟問題，認均
      在「集合犯」包括一罪範圍之內，應屬違反廢除連續犯之
      立法意旨，蓋如此認定結果，非但不能端正立法意旨所稱
      ：「每每在起訴之後，最後事實審判決之前，對繼續犯同
      一罪名之罪者，均適用連續犯之規定論處，不無鼓勵犯罪
      之嫌，亦使國家刑罰權之行使發生不合理之現象」等語之
      情形（反覆施用毒品，多次為警查獲之吸毒者，可透過「
      不曾間斷施用毒品」之空言自白，獲得僅成立一個施用毒
      品罪之判決），並因連續犯加重其刑之規定業已刪除，致
      使反覆施用毒品之行為人形式上甚或實質上可獲得較未廢
      除連續犯規定前為輕之刑度之判決。如此，豈不反而加劇
      「鼓勵犯罪之嫌」，使國家刑罰權之行使發生「更不合理
      」之現象。
（三）此次立法理由針對吸毒犯行固有提到：「恐因數罪併罰而
      有量刑過重致產生不合理之現象一節，在實務運用上，應
      可參考德、日等國之經驗，委由學界及實務以補充解釋之
      方式，發展接續犯之概念，對於合乎「接續犯」或「包括
      的一罪」之情形，認為構成單一之犯罪，以限縮數罪併罰
      之範圍，『用以解決』上述問題」等語。惟上揭論述，顯
      然並未認以往實務對於施用毒品行為採連續犯而未採接續
      犯甚或集合犯之見解，有何不當，考其上揭用語之目的，
      應僅係提出一種解決「『恐』產生量刑過重現象」之想法
      供實務、學界參考。本次刑法修正既廢除連續犯及常業犯
      之規定，為達罰當其罪，符合罪刑相當原則目的，自不宜
      以原有連續犯或常業犯量刑標準之舊思維，為數罪併罰定
      執行刑之依據，業如前述。且修法前實務上因被告較後或
      較前之施用毒品行為未及為法院審酌，復因二者具有連續
      犯關係而為前案既判力所及，致無法對被告該次施用毒品
      行為予以論罪處罰之不合理現象所在多有，此次修法刪除
      連續犯規定而論以數罪併罰結果，一方面可避免上述不合
      理現象之發生，另方面透過法院於定其應執行之刑時，得
      以綜合審酌裁量出一適當之應執行刑，應更能切合此次修
      法用意，並解決修法理由所謂恐因數罪併罰而有量刑過重
      致產生不合理現象之問題。則立法理由提及之恐因數罪併
      罰而有量刑過重致產生不合理之現象，依本院見解，應由
      法院於定其應執行之刑時，基於罪刑相當原則，綜合判斷
      裁量出一適當之應執行之刑，以資調節，而非遽予改變以
      往實務見解，改論「集合犯」，否則難以符合此次修法刪
      除連續犯規定之目的。
（四）綜上所述，立法理由言及恐因數罪併罰而有量刑過重致產
      生不合理現象，既本可透過法院適當之裁量定出罪刑相當
      之刑期以資避免、解決。且如將吸毒者在時空上明顯足以
      區隔之主觀上滿足各該次毒癮之各次施用毒品行為，予以
      評價為屬「集合犯」而僅成立一個施用毒品罪，明顯違反
      本次修正刪除連續犯規定之立法本旨。
（五）本件被告施用毒品時間，與上開移送併辦所指被告施用毒
      品期間，相距 3月之久，施用第一級毒品行為在時空上既
      可明顯區隔，並係各自滿足該次毒癮，應屬各自獨立之施
      用毒品行為，顯非基於概括犯意，在密切接近之一定時、
      地持續實行之複次行為，自與起訴論罪部分無包括一罪之
      集合犯關係。參以被告於原審供稱：95年10月13日之後有
      去醫院住 5天，之後有去醫院拿戒毒的藥，所以有戒毒一
      段時間，96年 1月18日是朋友拿海洛因給我，所以才又用
      的等語（見原審卷第32頁），亦見被告於96年 1月18日施
      用海洛因犯行，係另行起意。足見上開移送併辦部分與公
      訴人起訴部分並無集合犯之實質上一罪關係，本院無從一
      併審理，應退回檢察官另行偵查。
據上論斷，應依刑事訴訟法第369條第1項前段、第364條、第299
條第1項前段，毒品危害防制條例第10條第1項，刑法第11條前段
、第47條第1項、第41條第1項前段、第38條第1項第2款，中華民
國96年罪犯減刑條例第2條第1項第3款、第7條第1項、第2項、第
9 條，判決如主文。
本案經檢察官周誠南到庭執行職務。
中　　華　　民　　國　　96　　年　　 8　　月　　22　　日
 　　　　　       刑事第四庭審判長法　官　蔡秀雄
                                  法　官　周煙平
                                  法　官　陳國文
以上正本證明與原本無異。
如不服本判決，應於收受送達後十日內向本院提出上訴書狀，其
未敘述上訴之理由者並得於提起上訴後十日內向本院補提理由書
（均須按他造當事人之人數附繕本）。
                                  書記官  蔡棟樑
中　　華　　民　　國　　96　　年　　 8　　月　　22　　日
附錄：本案論罪科刑法條全文
毒品危害防制條例第10條第1項：
施用第一級毒品者，處 6 月以上 5 年以下有期徒刑。
